【裁判字號】    95,訴,386
【裁判日期】    950707
【裁判案由】    損害賠償等
【裁判全文】
臺灣士林地方法院民事判決               95年度訴字第386號
原      告    甲○○
訴訟代理人    乙○○
被      告    天下旅行社有限公司
兼法定代理人  丙○○
兼上2人共同
訴訟代理人    丁○○
上列當事人間請求給付票款等事件，本院於民國95年6 月23日言
詞辯論終結，判決如下：
    主  文
被告天下旅行社有限公司應給付原告新台幣玖拾萬仟元，及自
民國九十五年二月十九日起至清償日止，按年息百分之五計算之
利息。
原告其餘之訴駁回。
訴訟費用由被告天下旅行社有限公司負擔十分之九，餘由原告負
擔。
    事實及理由
一、本件原告主張：(一)原告持有被告天下旅行社有限公司（下稱
    天下公司）、丙○○共同簽發，經第三人即支票受款人乙○○背書轉讓、如附表所示之支票1紙（下稱系爭支票），嗣
    原告於94年12月20日提示，竟遭「存款不足及發票人簽章不
    符」之理由退票，被告天下公司、丙○○為共同發票人，應
    連帶負給付票款之責任；(二)又，被告天下公司之負責人原為
    被告丁○○，嗣於93年間，變更為被告丙○○（即丁○○女
    兒），被告丁○○則轉任為經理人，惟被告天下公司上開支
    票之印鑑章，負責人部分仍為被告丁○○，並未變更，而系
    爭支票實際係由被告丁○○蓋章簽發，其為公司經理人身分
    ，明知印章不符而開立支票，所為已構成刑法之偽造有價證
    券罪，被告丙○○為公司董事，授權被告丁○○以其名義簽
    發上開印鑑不符之支票，亦為共同正犯，依共同侵權行為及
    公司法第23條第2 項規定，被告應負連帶賠償責任。(三)為此
    ，依票據關係及侵權行為等法律關係，提起本訴，並聲明：
    被告應連帶給付原告903,000 元，及自95年2 月19日（即支
    付命令最後送達被告翌日）起至清償日止，按年息百分之5
    計算之利息。
二、被告則以：(一)原告之妹妹乙○○原為被告天下公司之員工，
    乙○○為向中央信託局領取員工福利金，乃向被告天下公司
    借用系爭支票，而於94年11月間，乙○○領得福利金後，被
    告要求其返還支票，其竟表示因積欠原告債務已轉讓原告，
    嗣即無法取回系爭支票；(二)被告天下公司之負責人原為被告
    丁○○，其後因故變更為被告丙○○，被告丁○○係經被告
    丙○○授權而處理被告天下公司之事務及簽發支票，因被告
    丙○○係負責人（即董事），故被告丁○○蓋用被告天下公
    司及丙○○之印章，代表被告天下公司簽發系爭支票，並未
    偽造支票，被告丙○○係天下公司董事，系爭支票發票人處
    ，在被告丙○○印章旁同時蓋有天下公司之印章，被告丙○○係以公司名義為發票行為等語，資為抗辯。並聲明：原告
    之訴駁回。
三、本件不爭執事項：
  (一)被告天下公司之董事即法定代理人原為被告丁○○，嗣於93
    年11月8 日變更登記為被告丙○○，被告丁○○則轉任經理
    人。
  (二)原告持有被告丁○○經被告丙○○授權，代表被告天下公司
    ，蓋用公司及被告丙○○印章所簽發，如附表所示之系爭支
    票1 紙，經於94年12月20日提示不獲付款，退票理由為存款
    不足及發票人簽章不符。
  (三)被告天下公司於系爭支票付款人銀行所開立之支票存款帳戶
    ，約定往來之印鑑章，法定代理人（即負責人）印章部分仍
    為被告丁○○名義，未辦理變更程序。
  (四)原告係經系爭支票之受款人乙○○背書轉讓而取得系爭支票
    。
    以上事實，有原告提出之公司變更登記表、支票及退票理由
    單各1 份可稽，且為兩造所不爭執，堪以認定。
四、本件爭點之論述：
    原告主張被告天下公司、丙○○為共同發票人，應連帶負給
    付票款之責任，另被告丁○○明知印章不符而簽發系爭支票
    ，已構成偽造有價證券罪，被告丙○○為公司董事，授權被
    告丁○○簽發印章不符之系爭支票，亦為共同正犯，依共同
    侵權行為及公司法第23條第2 項規定，被告應負連帶賠償責
    任等情，被告則以前詞置辯，經核：
  (一)關於票據法律關係方面：
  1.就被告天下公司部分：
    被告雖抗辯系爭支票係原告之妹妹乙○○向被告天下公司所
    借用云云，惟按，在票據上簽名者，依票上所載文義負責。
    支票發票人應照支票文義擔保支票之支付。票據法第5條 、
    第126 條分別定有明文。又，票據債務人不得以自己與發票
    人或執票人之前手間所存抗辯之事由對抗執票人。票據法第
    13條前段規定甚明。本件系爭支票乃受款人乙○○背書轉讓
    予原告之事實，為兩造所不爭執，準此，依前揭規定，毋論
    被告與原告之前手乙○○間有何抗辯事由，均不得執以對抗
    執票之原告，被告上開抗辯自不足採。被告天下公司既為系
    爭支票之發票人，依前揭規定，自應負發票人給付票款之責
    任，堪以認定。
  2.就被告丙○○部分︰
    原告雖主張被告丙○○為共同發票人，應負連帶給付票款之
    責任云云，惟被告抗辯因被告丙○○是負責人，故蓋其印章
    ，系爭支票係被告天下公司所簽發等語。按，在票據上簽名
    者，依票上所載文義負責，二人以上共同簽名時，應連帶負
    責，票法第五條固有明文。惟公司之法定代理人在支票上除
    蓋用公司印章外，又自行簽名或蓋章於支票者，究係以代表
    人之意思，代表公司簽發支票，抑自為發票人，而與公司負
    共同發票之責任，應就其全體印章之形式及趣旨以及社會一
    般觀念而為判斷。而「票據為文義證券，票據上之權利義務
    ，悉應依票據記載之文字以為決定。股份有限公司之董事長
    ，依公司法第208 條第3 項之規定，本有代表公司之權限，
    其於簽發票據時，除加蓋其個人私章外，倘尚蓋有公司印章
    ，即難謂非係以公司名義而為發票行為。」，有最高法院86
    年度台抗字第373 號裁判要旨足參（另參考最高法院55年台
    上字第1873號判例）。本件系爭支票發票人簽章欄內被告丙○○與天下公司之印文，係大小相併，就全體印文之形式及
    趣旨，參酌一般社會觀念及交易習慣，顯然可見被告丙○○
    之印章係代表被告天下公司發票，而非與公司共同發票，甚
    為明確，原告主張被告丙○○為共同發票人乙節，自不足採
    ，其請求被告丙○○負連帶給付票款之責任，即無所據。
  (二)關於偽造有價證券侵權行為法律關係方面：
  1.就被告丁○○部分︰
    原告雖主張被告丁○○為被告天下公司之經理人，明知印章
    不符而開立系爭支票，已構成偽造有價證券之侵權行為云云
    ，惟為被告所否認，並以前詞置辯。經核，稱支票者，謂發
    票人簽發一定之金額，委託金融業者於見票時，無條件支付
    與受款人或執票人之票據。票據法第4條 第1 項定有明文。
    而支票帳戶設立人與銀行訂立支票存款往來約定書，開立支
    票存款（甲種活期存款）帳戶，將款項存入，約定由帳戶設
    立人簽發支票，委託銀行於見票時無條件付款與受款人或執
    票人，其性質為委託付款，應屬委任契約。惟「發票人應否
    擔保支票文義之支付，不以發票人在付款人處預先開設戶頭
    為準，苟已在支票簽名表示其為發票人，縱未在付款人處預
    為立戶，仍應擔保支票之支付。」，有最高法院50年台上字
    第2683號判例足資參酌。由此可知，如為有代表權人代表公
    司所簽發之支票，公司即應負發票人之責任，不以預先開立
    支票存款帳戶或發票人印章與支票存款帳戶約定之印鑑章相
    符為必要。本件被告天下公司於付款人銀行所開立之支票存
    款帳戶，約定往來之印鑑章，法定代理人部分雖未變更，仍
    為被告丁○○名義，然被告天下公司簽發系爭支票時之法定
    代理人確為被告丙○○，其始為有權代表被告天下公司之人
    ，被告丁○○經其授權，蓋用公司及法定代理人印章簽發系
    爭支票，自屬代表被告天下公司所為，縱有因發票人簽章不
    符而退票之情事，被告天下公司亦應負發票人之責任。而被
    告丁○○既為經理人，且經公司法定代理人授權，即屬有權
    製作簽發系爭支票之人，顯然並未構成偽造有價證券之行為
    。況且，原告係經由系爭支票之受款人乙○○背書轉讓而取
    得系爭支票，並非直接自被告丁○○取得系爭支票，亦難認
    被告丁○○有何侵害原告權利之情事，若果原告受有損害，
    亦與被告丁○○簽發系爭支票之行為欠缺相當因果關係。準
    此，原告主張被告丁○○構成偽造有價證券之侵權行為云云
    ，尚不足憑採。
  2.至於原告主張被告丙○○為偽造支票之共同正犯，應負共同
    侵權行為責任部分，依前所述，系爭支票確屬被告天下公司
    所簽發，被告天下公司應負發票人責任，並非偽造，被告丙○○自未構成共同偽造支票之侵權行為，是原告此部分主張
    亦不足採。
  3.而原告就被告天下公司另主張侵權行為及公司法第23條第2
    項規定之法律關係部分，因原告對於被告天下公司同一聲明
    之請求，已經准許如上，此部分法律關係，即無再予論述之
    必要，附此敘明。
四、綜上所述，原告執有被告天下公司所簽發之系爭支票，經提
    示未獲付款，從而，原告本於票據關係，請求被告天下公司
    給付903,000 元，及自95年2 月19日（即支付命令最後送達
    被告翌日）起至清償日止，按年息百分之5 計算之利息，為
    有理由，應予准許。逾此範圍之請求，則無理由，應予駁回
    。
五、本件判決基礎已臻明確，兩造其餘攻擊防禦方法及訴訟資料
    經本院審酌後，核與判決結果不生影響，無一一論述之必要
    ，併予敘明。
六、據上論結，本件原告之訴為一部有理由、一部無理由，依民
    事訴訟法第79條，判決如主文。
中    華    民    國    95    年    7     月    7     日
                  民事第二庭  法  官  施月燿
以上正本證明與原本無異。
如對本判決上訴須於判決送達後20日內向本院提出上訴狀。
中    華    民    國    95    年    7     月    14    日
                              書記官  韓金發
支票附表︰
  付款人：台新國際商業銀行營業部
  發票日：94年9 月23日
  面  額：新台幣903,000元
  帳  號：000000000
  票  號：HQ0000000
  受款人：乙○○
  提示日：94年12月20日


司法院資訊處製作；財團法人民間司法改革基金會備份。
